ACORDAO-COMPLETO-2494695

ACÓRDÃO 12486/2021 ATA 32/2021 - SEGUNDA CÂMARA

VISTOS, relatados e discutidos estes autos de tomada de contas especial instaurada pelo Fundo Nacional de Desenvolvimento da Educação em desfavor de Raimundo da Silva Parente, ex-Prefeito de Goianorte/TO (gestão 2009-2012) , em razão da omissão no dever de prestar contas dos recursos recebidos no âmbito do Programa Nacional de Apoio ao Transporte Escolar (PNATE) - exercício 2012,
ACORDAM os Ministros do Tribunal de Contas da União, reunidos em sessão da Segunda Câmara, ante as razões expostas pelo Relator, em:
9.1. rejeitar as alegações de defesa apresentadas por Raimundo da Silva Parente; 
9.2. julgar irregulares, nos termos dos arts. 1º, inciso I, 16, inciso III, alíneas "a", "b" e "c", da Lei 8.443/1992, c/c os arts. 19 e 23, inciso III, da mesma Lei, as contas de Raimundo da Silva Parente (XXX.190.341-XX) , ex-Prefeito de Goianorte/TO (gestão 2009-2012) , condenando-o ao pagamento das importâncias a seguir especificadas, atualizadas monetariamente e acrescidas dos juros de mora, calculadas a partir das datas discriminadas até a data da efetiva quitação do débito, fixando-lhe o prazo de quinze dias, para que comprove, perante o Tribunal, o recolhimento das referidas quantias aos cofres do Fundo Nacional de Desenvolvimento da Educação, nos termos do art. 23, inciso III, alínea "a", da citada lei, c/c o art. 214, inciso III, alínea "a", do Regimento Interno do TCU; 
	Data de ocorrência
	Valor histórico (R$) 

	3/4/2012
	6.950,59

	30/4/2012
	6.950,59

	17/5/2012
	6.950,59

	2/7/2012
	6.950,59

	2/8/2012
	6.950,59

	5/9/2012
	6.950,59

	2/10/2012
	6.950,59

	5/11/2012
	6.950,59

	4/12/2012
	6.950,65

9.3. aplicar a Raimundo da Silva Parente (XXX.190.341-XX) a multa prevista no art. 57 da Lei 8.443/1992, c/c o art. 267 do Regimento Interno do TCU, no valor de R$ 15.000,00 (quinze mil reais) , fixando-lhe o prazo de quinze dias, a contar da notificação, para que comprove, perante o Tribunal (art. 214, III, alínea 'a', do Regimento Interno do TCU) , o recolhimento da dívida aos cofres do Tesouro Nacional, atualizada monetariamente desde a data deste acórdão até a do efetivo recolhimento, se pagas após o vencimento, na forma da legislação em vigor;
9.4. autorizar, desde logo, a cobrança judicial das dívidas, caso não atendidas as notificações, na forma do disposto no art. 28, inciso II, da Lei 8.443/1992;
9.5. autorizar, desde logo, se requerido, com fundamento no art. 26, da Lei 8.443/1992, c/c o art. 217, §§ 1º e 2º do Regimento Interno do TCU, o parcelamento da (s) dívida (s) em até 36 parcelas, incidindo, sobre cada parcela, corrigida monetariamente, os correspondentes acréscimos legais, fixando-lhe o prazo de quinze dias, a contar do recebimento da notificação, para comprovar, perante o Tribunal, o recolhimento da primeira parcela, e de trinta dias, a contar da parcela anterior, para comprovar os recolhimentos das demais parcelas, devendo incidir, sobre cada valor mensal, atualizado monetariamente, os juros de mora devidos, no caso do débito, na forma prevista na legislação em vigor, alertando o responsável de que a falta de comprovação do recolhimento de qualquer parcela importará o vencimento antecipado do saldo devedor, nos termos do § 2º do art. 217 do Regimento Interno deste Tribunal; 
9.6. enviar cópia deste acórdão à Procuradoria da República no Tocantins, nos termos do § 3º do art. 16 da Lei 8.443/1992, c/c o § 7º do art. 209 do Regimento Interno do TCU, para adoção das medidas cabíveis; e
9.7. enviar cópia deste acórdão ao Fundo Nacional de Desenvolvimento da Educação, ao Município de Goianorte/TO e ao responsável.

TCE instaurada pelo FNDE em razão de omissão no dever de prestar contas de recursos transferidos via PNATE/2012 ao Município de Goianorte (TO).

Segunda Câmara

Município de Goianorte/TO.

3. Responsável: Raimundo da Silva Parente (XXX.190.341-XX).

13.1. Ministros presentes: Augusto Nardes (na Presidência), Aroldo Cedraz, Raimundo Carreiro e Bruno Dantas (Relator).
13.2. Ministros-Substitutos presentes: Marcos Bemquerer Costa e André Luís de Carvalho.

BRUNO DANTAS

Por registrar as principais ocorrências havidas no andamento do processo até o momento, resumindo os fundamentos das peças acostadas aos autos, adoto como relatório, com os ajustes necessários, a instrução da secretaria responsável pela análise da demanda (peça 43) , que contou com a anuência do corpo diretivo da unidade (peças 44-45) e do Ministério Público junto ao TCU (peça 46) :
"INTRODUÇÃO
1. Trata-se de tomada de contas especial instaurada pelo Fundo Nacional de Desenvolvimento da Educação em desfavor de Raimundo da Silva Parente, ex-Prefeito Municipal de Goianorte/TO (gestão 2009-2012) , em razão da omissão no dever de prestar contas dos recursos recebidos do Programa Nacional de Apoio ao Transporte Escolar (PNATE) - exercício 2012.
HISTÓRICO
2. Em 4/9/2019, com fundamento na IN/TCU 71/2012, alterada pela IN/TCU 76/2016 e DN/TCU 155/2016, o dirigente do Fundo Nacional de Desenvolvimento da Educação autorizou a instauração da tomada de contas especial (peça 1) . O processo foi registrado no sistema e-TCE com o número 1299/2019.
3. Os recursos repassados pelo FNDE ao município de Goianorte/TO, no âmbito do Programa Nacional de Apoio ao Transporte Escolar (PNATE) - exercício 2012, totalizaram R$ 62.555,37 (peça 4) .
4. O fundamento para a instauração da TCE, conforme consignado na matriz de responsabilização elaborada pelo tomador de contas (peça 17) , foi a constatação da seguinte irregularidade:
Não comprovação da boa e regular aplicação dos recursos federais repassados à Prefeitura Municipal de Goianorte - TO, em face da omissão no dever de prestar contas dos valores transferidos, no âmbito do Programa Nacional de Apoio ao Transporte Escolar (Pnate) , no exercício de 2012, cujo prazo encerrou-se em 30/4/2013.
5. O responsável arrolado na fase interna foi devidamente comunicado (peças 7-10) e, diante da ausência de justificativas suficientes para elidir a irregularidade e da não devolução dos recursos, instaurou-se a tomada de contas especial.
6. No relatório de TCE (peça 18) , o tomador de contas concluiu que o prejuízo importava no valor original de R$ 62.555,37, imputando responsabilidade a Raimundo da Silva Parente, Prefeito Municipal de Goianorte/GO, no período de 1/1/2009 a 31/12/2012, na condição de gestor dos recursos.
7. No caso em exame, não há que se falar em corresponsabilidade do prefeito sucessor, visto que, não obstante o prazo para prestação de contas ter se encerrado em 30/4/2013, durante o período de gestão de Luciano Pereira de Oliveira, gestão 2013 a 2016, foram adotadas as medidas legais de resguardo ao erário, conforme registro efetuado no Sistema de Gestão de Prestação de Contas do FNDE - SIGPC, verificando-se à peça 11, representação do município contra o responsável (ação judicial de improbidade administrativa) .
8. Em 20/9/2019, a Controladoria-Geral da União (CGU) emitiu o relatório de auditoria (peça 19) com as mesmas conclusões. O certificado de auditoria e o parecer do dirigente do órgão de controle interno concluíram pela irregularidade das contas (peças 20 e 21) .
9. Em 30/9/2019, o Ministro responsável pela área atestou haver tomado conhecimento das conclusões contidas no relatório e certificado de auditoria, bem como do parecer conclusivo do dirigente do órgão de controle interno, manifestando-se pela irregularidade das contas, e determinou o encaminhamento do processo ao Tribunal de Contas da União (peça 22) .
10. No âmbito da Secex/TCE, apurou-se na instrução preliminar à peça 26 que não houve o transcurso de mais de dez anos desde o fato gerador sem que tenha havido a notificação do responsável pela autoridade administrativa federal competente (art. 6º, inciso II, c/c art. 19 da IN/TCU 71/2012, modificada pela IN/TCU 76/2016) , uma vez que o fato gerador da irregularidade sancionada ocorreu em 1/5/2013, haja vista que o vencimento do prazo para prestação de contas deu-se em 30/4/2013, e o responsável foi notificado sobre as irregularidades conforme abaixo:
10.1. Raimundo da Silva Parente, por meio de ofício acostado à peça 7, recebido em 15/3/2018, conforme AR (peça 8) .
11. Consta que o valor atualizado do débito apurado (sem juros) em 1/1/2017 era de R$ 85.622,12, e que apesar de ser inferior ao limite de R$ 100.000,00 constituiu TCE em conjunto com o débito apurado em outra TCE (nº 1248/2019 do e-TCE) , do mesmo responsável, cuja soma ultrapassa o valor de R$ 100.000,00, na forma estabelecida conforme os arts. 6º, § 1°, e 19 da IN/TCU 71/2012, modificada pela IN/TCU 76/2016.
12. Informou-se, ainda, que foi encontrado débito imputável ao responsável em outros processos no Tribunal:
	Responsável
	Processos

	Raimundo da Silva Parente
	Processo 027.739/2011-2 (RA, encerrado) , Processo 000.726/2014-1 (TCE, aberto) , Processo 008.951/2015-2 (CBEX, encerrado) , Processo 037.666/2019-3 (CBEX, aberto) e Processo 036.517/2019-4 (TCE, aberto) 

13. Em análise, esta Unidade Técnica concluiu que Raimundo da Silva Parente era a pessoa responsável pela gestão e execução dos recursos federais recebidos à conta do Programa Nacional de Apoio ao Transporte Escolar (PNATE) - exercício 2012, tendo o prazo final para apresentação da prestação de contas expirado em 30/4/2013.
14. Consta que foi dada oportunidade de defesa ao agente responsabilizado na fase interna, em obediência aos princípios constitucionais que asseguram o direito ao contraditório e à ampla defesa (art. 5º, inciso LV, da Constituição Federal) , conforme detalhado no item 'Análise dos Pressupostos de Procedibilidade da IN/TCU 71/2012', subitem 'Prejuízo ao Contraditório e Ampla Defesa' da instrução preliminar (peça 26) .
15. Entretanto, o responsável não apresentou justificativas suficientes para elidir as irregularidades e não recolheu o montante devido aos cofres do Fundo Nacional de Desenvolvimento da Educação, razão pela qual sua responsabilidade foi mantida.
16. De acordo com as análises empreendidas nesta TCE, as irregularidades descritas no relatório do tomador de contas, bem como as respectivas condutas identificadas podem ser descritas da forma que se segue. A estrutura adotada nesta instrução reflete a matriz de responsabilização (peça 25) :
16.1. Irregularidade 1: não comprovação da boa e regular aplicação dos recursos federais repassados ao município de Goianorte - TO, em face da omissão no dever de prestar contas dos valores transferidos, no âmbito do Programa Nacional de Apoio ao Transporte Escolar (Pnate) , no exercício de 2012, cujo prazo encerrou-se em 30/4/2013.
16.1.1. Fundamentação para o encaminhamento:
16.1.1.1. Como restou caracterizada a omissão no dever de prestar contas, também se verificou a não comprovação da boa e regular aplicação dos recursos objeto deste processo.
16.1.1.2. Nesse diapasão, cabe ressaltar que é pacífica a jurisprudência deste Tribunal no sentido de que compete ao gestor o ônus de provar a aplicação regular dos recursos que lhe foram confiados (Acórdão 974/2018-TCU-Plenário (Relator: Bruno Dantas) , 511/2018 - Plenário (Relator: Aroldo Cedraz) , 3875/2018 -Primeira Câmara (Relator: Vital Do Rêgo) , 1983/2018 - Primeira Câmara (Relator: Bruno Dantas) , 1294/2018 - Primeira Câmara (Relator: Bruno Dantas) , 3200/2018 - Segunda Câmara (Relator: Aroldo Cedraz) , 2512/2018 - Segunda Câmara (Relator: Aroldo Cedraz) , 2384/2018 - Segunda Câmara (Relator: José Mucio Monteiro) , 2014/2018 - Segunda Câmara (Relator: Aroldo Cedraz) , 901/2018 - Segunda Câmara (Relator: José Mucio Monteiro) , entre outros.
16.1.2. Evidências da irregularidade: documentos técnicos presentes nas peças 1 a 10.
16.1.3. Normas infringidas: art. 37, caput, c/c o art. 70, parágrafo único, da Constituição da República Federativa do Brasil; art. 93, do Decreto-lei 200/1967; art. 66, do Decreto 93.872/1986 e arts. 17 e 18 da Resolução CD/FNDE 12, de 17/3/2011.
16.1.4. Débitos relacionados ao responsável Raimundo da Silva Parente (XXX.190.341-XX) :
	Data de ocorrência
	Valor histórico (R$) 

	30/3/2012
	6.950,59

	26/4/2012
	6.950,59

	15/5/2012
	6.950,59

	28/6/2012
	6.950,59

	31/7/2012
	6.950,59

	31/8/2012
	6.950,59

	28/9/2012
	6.950,59

	31/10/2012
	6.950,59

	30/11/2012
	6.950,65

Valor atualizado do débito (sem juros) em 22/11/2019: R$ 93.825,7416.1.5. Cofre credor: Fundo Nacional de Desenvolvimento da Educação.
16.1.6. Responsável: Raimundo da Silva Parente (XXX.190.341-XX) .
16.1.6.1. Conduta: não comprovar a boa e regular aplicação dos recursos federais repassados ao município de Goianorte - TO, em face da omissão na prestação de contas, cujo prazo encerrou-se em 30/4/2013, no âmbito do Pnate/2012.
16.1.6.2. Nexo de causalidade: a conduta descrita impediu o estabelecimento do nexo causal entre as possíveis despesas efetuadas com os recursos recebidos, no âmbito do instrumento em questão.
16.1.6.3. Culpabilidade: não há excludentes de ilicitude, de culpabilidade e de punibilidade; é razoável supor que o responsável tinha consciência da ilicitude de sua conduta; era exigível conduta diversa da praticada, qual seja, desincumbir-se do seu dever por meio da apresentação da prestação de contas no prazo e forma devidos.
16.1.7. Encaminhamento: citação.
16.2. Irregularidade 2: não disponibilização das condições materiais mínimas e necessárias para que o seu sucessor pudesse apresentar a prestação de contas do Programa Nacional de Apoio ao Transporte Escolar (Pnate) , no exercício de 2012, cujo prazo encerrou-se em 30/4/2013.
16.2.1. Fundamentação para o encaminhamento:
16.2.1.1. O sucessor do responsável não pode figurar como corresponsável pela omissão no dever de prestar contas dos recursos ora questionados, uma vez que tomou as providências necessárias para o resguardo do patrimônio público (peça 11) , conforme registrado no relatório do tomador de contas (peça 18) .
16.2.1.2. Cumpre esclarecer que, em consulta realizada à Procuradoria Federal no FNDE - PROFE, emanou-se o entendimento, nos termos do Parecer 767/2008, de que para os casos de omissão a corresponsabilidade somente se aplica quando o prazo para prestação de contas recai sobre o mandato do prefeito sucessor, desde que não adotadas as competentes medidas de resguardo ao erário.
16.2.1.3. No caso em exame, não há que se falar em corresponsabilidade, visto que apesar do prazo para prestação de contas ter se encerrado em 30/4/2013, durante o período de gestão do sucessor, este adotou as medidas legais de resguardo ao erário, conforme Representação protocolizada junto ao Ministério Público Federal. A documentação em questão foi considerada suficiente pela Procuradoria Federal no FNDE - PROFE como comprovação da adoção das referidas medidas.
16.2.1.4. Tendo em vista as providências adotadas, não há evidências da disponibilização das condições materiais mínimas e necessárias para que o sucessor pudesse apresentar a prestação de contas.
16.2.2. Evidências da irregularidade: documentos técnicos presentes nas peças 1 a 10.
16.2.3. Normas infringidas: art. 37, caput, c/c o art. 70, parágrafo único, da Constituição da República Federativa do Brasil; art. 93, do Decreto-lei 200/1967; art. 66, do Decreto 93.872/1986; arts. 17 e 18 da Resolução CD/FNDE 12, de 17/03/2011.
16.2.4. Responsável: Raimundo da Silva Parente (XXX.190.341-XX) .
16.2.4.1. Conduta: não disponibilizar as condições materiais mínimas e necessárias para que o seu sucessor pudesse apresentar a prestação de contas.
16.2.4.2. Nexo de causalidade: a conduta descrita impediu o estabelecimento do nexo causal entre as possíveis despesas efetuadas com os recursos recebidos, no âmbito do instrumento em questão, no exercício de 2012.
16.2.4.3. Culpabilidade: não há excludentes de ilicitude, de culpabilidade e de punibilidade; é razoável supor que o responsável tinha consciência da ilicitude de sua conduta; era exigível conduta diversa da praticada, qual seja, desincumbir-se do seu dever por meio da apresentação da prestação de contas no prazo e forma devidos.
16.2.5. Encaminhamento: audiência.
17. Em razão das aludidas irregularidades encontrarem-se devidamente evidenciadas nos autos, foi promovida a citação e audiência do responsável pela Secex/TCE, para apresentar alegações de defesa e razões de justificativas e/ou recolher o valor total do débito quantificado.
16. Em cumprimento ao pronunciamento da Unidade (peças 28-29) , foi efetuada a citação e a audiência, nos moldes adiante:
a) Sr. Raimundo da Silva Parente, ex-Prefeito Municipal de Goianorte/TO (gestão 2009-2012) :
	Comunicação: Ofício 9460/2020-TCU/Seproc (peça 35) 
Data da Expedição: 13/3/2020
Data da Ciência: 3/4/2020 (peça 36) 
Recebedor: Deuzamar da Silva
Fim do prazo para defesa: 18/4/2020
	
18. Conforme Despacho de Conclusão da Secretaria de Gestão de Processos (SEPROC) à peça 39, as providências inerentes às comunicações processuais foram concluídas.
19. À peça 38, constam alegações de defesa/razões de justificativa protocoladas neste Tribunal intempestivamente em 23/6/2020, passando-se, a seguir, em decorrência da aplicação dos princípios da ampla defesa e do contraditório, à respectiva análise.
EXAME TÉCNICO
Alegações de defesa apresentadas por Raimundo da Silva Parente.
20. Expõe o responsável que a Prefeitura de Goianorte/TO, por intermédio do atual Prefeito Municipal, Luciano Pereira de Oliveira, impetrou na Justiça Federal ação civil pública por improbidade administrativa contra si, no entanto, o processo foi julgado improcedente pelo magistrado, que citou várias jurisprudências.
21. Comunica a parte que, no processo judicial, foram apresentados todos os documentos de prestação de contas do PNATE/2012, concluindo-se que o sucessor, Luciano Pereira de Oliveira, atual gestor do município, é o responsável pela prestação de contas. Alega o ex-Prefeito que não prestou as contas por não possuir a senha do sistema, pois o sucessor substituiu a senha logo que tomou posse (em 2/1/2013) , sendo que tentou, de todas as formas, adquirir a referida senha, não obtendo êxito.
22. Requer o responsável que seja notificado o atual Prefeito Municipal, Luciano Pereira de Oliveira, seu sucessor, à época, para apresentar a prestação de contas, tendo em vista a sentença anexa, que aduz que ele é o responsável por prestar as contas, assim como seja juntada nos autos a sentença responsabilizando o referido Prefeito, e que seja excluído seu nome desta Tomada de Contas Especial.
23. À peça 38, p. 6-13, consta cópia da sentença judicial referente à ação civil pública de improbidade administrativa impetrada pelo município de Goianorte/TO, por intermédio do Prefeito municipal, contra o responsável.
Análise
24. Em sua defesa, em síntese, o responsável tenta atribuir ao Prefeito Sr. Luciano Pereira de Oliveira, sucessor na gestão 2013-2016, a responsabilidade pela prestação de contas do PNATE 2012, com base em sentença proferida em processo judicial que julgou improcedente a ação de improbidade administrativa contra ele ajuizada.
25. Ocorre que, conforme entendimentos desta Corte de Contas, eventuais sentenças proferidas pelo juízo cível não vinculam a decisão administrativa a ser proferida pelo Tribunal, e não acarretam qualquer prejuízo à competência exclusiva do TCU em verificar a boa e regular aplicação dos recursos federais. Neste sentido, a sentença proferida pelo juízo cível, sob qualquer fundamento, não vincula a decisão administrativa do Tribunal, em razão do princípio da independência das instâncias. Apenas a sentença absolutória no juízo criminal fundada no reconhecimento da inexistência material do fato ou na negativa de autoria tem habilidade para impedir a responsabilização civil e administrativa do agente. (Enunciado, Acórdão 6903/2018-TCU-Segunda Câmara, relatora Ministra Ana Arraes, Acórdão 131/2017-TCU-Plenário, relator Ministro Walton Alencar Rodrigues) .
26. Como é sabido, não é atribuição do Tribunal avaliar a ocorrência de ato de improbidade administrativa como pressuposto para a condenação em débito e aplicação de sanções decorrentes de irregularidades na aplicação de recursos públicos federais. Desse modo, eventual conclusão de não configuração de improbidade administrativa no âmbito de ação judicial não vincula as decisões a serem adotadas nos processos que aqui tramitam.
27. Tratando-se, portanto, de ação de civil, prevalece a regra geral, que é a incomunicabilidade das instancias civil, penal e administrativa. Tal orientação acerca da incomunicabilidade das decisões judiciais em ações civis e decisões do Tribunal de Contas da União (TCU) é pacífica nessa Corte de Contas, tendo sido também proferido no Acórdão 2983/2016-TCU-Primeira Câmara, em processo de relatoria do Exmo. Ministro Bruno Dantas.
28. De fato, em relação à prestação de contas do PNATE 2012, o dever de apresentar os documentos no SIGPC era do Prefeito sucessor, Luciano Pereira de Oliveira (gestão 2013-2016) , eis que o prazo para tanto (30/4/2013) recaiu em sua gestão. Ocorre, no entanto, que na ação de improbidade impetrada na Justiça Federal (peça 11) , Luciano Pereira de Oliveira alegou que o Prefeito antecessor, Raimundo da Silva Parente, ao final do mandato 2009-2012, se recusou a realizar os trabalhos de transição de governo e entregou a gestão sem os arquivos e documentos contábeis referentes aos anos de 2011 e 2012, conforme comprovado no dia seguinte à sua posse (2/1/2013) .
29. Narrou na petição judicial que, ao realizar pesquisas no sistema de prestação de contas, a equipe se deparou com a ausência das prestações de contas referentes aos exercícios 2011/2012 dos programas PNAE, PNATE, PDDE, MAIS EDUCAÇÃO e SALÁRIO EDUCAÇÃO que são recursos federais repassados pelo FNDE, sendo que os valores repassados pelo Estado do Tocantins, provenientes do PNATE Estadual no ano de 2012, também não tiveram sua prestação de contas enviada, o que colocou o município em situação de inadimplência.
30. Diante da ausência da documentação contábil, expôs Luciano Pereira de Oliveira, que não existiam meios, à época, na qualidade de Prefeito Municipal, de prestar as contas dos referidos recursos, tendo, inclusive, como forma de sanar os problemas apurados, protocolado junto à Comarca de Colmeia/TO, ação de busca e apreensão dos documentos (peça 11, p.2) . Menciona-se, ainda, que foi registrado Boletim de Ocorrência informando sobre a ausência de documentação para a prestação de contas, conforme registrado na sentença (peça 38, p.12) .
31. Portanto, o Prefeito sucessor, Luciano Pereira de Oliveira, a quem Raimundo da Silva Parente tenta responsabilizar, demonstrou nesta TCE ter adotado as medidas legais visando ao resguardo do patrimônio público, nos termos da Súmula 230/TCU, representando judicialmente contra o responsável e demonstrando a impossibilidade material de prestar contas ante a ausência de transição de governo.
32. Por outra via, como discorrido, o responsável nesta TCE, Raimundo da Silva Parente, não comprovou que disponibilizou as condições materiais mínimas e necessárias para que o seu sucessor pudesse apresentar a prestação de contas do Programa Nacional de Apoio ao Transporte Escolar (PNATE) , no exercício de 2012, cujo prazo encerrou-se em 30/4/2013.
33. Quanto à alegação de que não prestou as contas por não possuir a senha do sistema, pois o Prefeito atual (seu sucessor à época) substituiu a senha logo que tomou posse (em 2/1/2013) , sendo que tentou, de todas as formas, adquirir a referida senha, não obtendo êxito, não há como ser aproveitada, uma vez que a situação não resta comprovada, não se munindo o responsável de documentos aptos a atestar que ocorreu. Não há documentos que provem que o ex-gestor, ao final de seu mandato (2009-2012) , tentou enviar a prestação de contas e foi impedido, ou mesmo, tentou obter a referida senha do SIGPC para o envio dos documentos sem sucesso. Não há, na peça de defesa, documentos que atestem os esforços desenvolvidos pela parte.
34. Importa salientar que o próprio responsável, como gestor dos recursos do PNATE em 2012, alegou em sua defesa ao Tribunal que a prestação de contas foi apresentada à Justiça Federal, nos autos da ação de improbidade administrativa, entretanto, não o fez neste processo de contas especiais, quando oportunizado o contraditório, desconsiderando os apelos das instâncias administrativas e desta Corte para que fosse comprovada a boa e regular aplicação dos recursos.
35. Também não procede a afirmação da defesa de que o sucessor seria o único que poderia enviar a prestação de contas no SiGPC, pois, o responsável, na condição de ex-gestor à época, e de interessado no saneamento da omissão da prestação de contas de recursos por ele geridos, poderia, por exemplo, ter se dirigido ao FNDE para monitorar o cumprimento do prazo de prestação de contas e/ou interpelado o sucessor na busca pela regularização da sua apresentação. Inclusive, o FNDE, em seu portal na internet, informa que ex-gestor não perde o acesso ao SIGPC, ou seja, a senha de acesso permanece inalterada para que seja possível proceder a visualização de notificações encaminhadas pelo Fundo e enviar a prestação de contas dos recursos que por ele tenham sido executados: (https://www.fnde.gov.br/acoes/prestacao-de-contas/area-para-gestores/como-acessar-o-sigpc) .
36. Mesmo sendo possível cadastrar diversos usuários, o envio da prestação de contas por meio do SIGPC - Contas Online é de responsabilidade tanto do (s) ex-gestor (es) elencado (s) no rol de responsáveis da transferência quanto do atual gestor, em respeito ao princípio da continuidade administrativa. Cumpre-nos esclarecer que o ex-gestor não perde o acesso ao SIGPC, a senha de acesso permanece inalterada para que seja possível proceder a visualização de notificações encaminhadas pelo FNDE e enviar prestação de contas dos recursos por ele tenham sido executados. Caso o ex-gestor não possua mais a senha de acesso basta utilizar a funcionalidade 'esqueci minha senha' que a senha será encaminhada para o e-mail cadastrado por ele no 'Primeiro Acesso'. É importante verificar se o e-mail está correto, caso não esteja deverá solicitar alteração através do e-mail: senha.sigpc.@fnde.gov.br.
37. Cumpre mencionar que, em consulta aos sistemas corporativos do instaurador (SIGPC) , realizada em 30/3/2021 (peça 42) , verificou-se que as contas do PNATE 2012 continuam inadimplentes.
38. Deste modo, uma vez que deu causa à omissão no dever de prestar contas, e não comprovou a boa e regular aplicação dos recursos geridos em seu mandato, referentes ao PNATE 2012, não disponibilizando as condições materiais mínimas e necessárias para que o seu sucessor pudesse apresentar a prestação de contas, opina-se que devem ser rejeitadas as alegações de defesa/razões de justificativa apresentadas por Raimundo da Silva Parente, ex-Prefeito Municipal de Goianorte/TO (gestão 2009-2012) , propondo o julgamento de suas contas pela irregularidade, nos termos do art. 16, III, 'b' e 'c', da Lei 8.443/92, com imputação do débito atualizado monetariamente, com juros de mora, e aplicação da multa prevista no art. 57 da mesma lei.
Prescrição da Pretensão Punitiva
39. Vale ressaltar que a pretensão punitiva do TCU, conforme Acórdão 1441/2016-TCU-Plenário, Relator: Benjamin Zymler, que uniformizou a jurisprudência acerca dessa questão, subordina-se ao prazo geral de prescrição indicado no art. 205 do Código Civil, que é de dez anos, contado da data de ocorrência da irregularidade sancionada, nos termos do art. 189 do Código Civil, sendo este prazo interrompido pelo ato que ordenar a citação, a audiência ou a oitiva do responsável.
40. No caso em exame, a perspectiva de aplicação de penalidade ao responsável não foi alcançada pela prescrição, uma vez que a irregularidade sancionada se deu em 1/5/2013 e o ato de ordenação da citação ocorreu em 9/12/2019 (peça 28) , portanto, em prazo inferior a dez anos.
41. Cumpre observar, ainda, que a conduta do responsável, consistente nas irregularidades 'não comprovação da boa e regular aplicação dos recursos federais repassados em face da omissão no dever de prestar contas' e 'não disponibilização das condições materiais mínimas e necessárias para que o seu sucessor pudesse apresentar a prestação de contas', configura violação não só às regras legais, mas também aos princípios basilares da administração pública, eis que, em última análise, ocorre o comprometimento da necessária satisfação à sociedade sobre o efetivo emprego dos recursos públicos postos à disposição da municipalidade, por força do instrumento de repasse em questão.
42. Nesses casos, em que fica evidente a falta de transparência e lisura, não há como afastar as suspeitas sempre presentes de que a totalidade dos recursos públicos federais, transferida ao município, tenha sido integralmente desviada, em prol de gestor ímprobo, ou de pessoas por ele determinadas, a revelar grave inobservância de dever de cuidado no trato com a coisa pública, isto é, ato praticado com culpa grave, pois, na espécie, a conduta do responsável se distancia daquela que seria esperada de um administrador público minimante diligente, num claro exemplo de erro grosseiro a que alude o art. 28 do Decreto-lei 4.657/1942 (Lei de Introdução às Normas do Direito Brasileiro) , incluído pela Lei 13.655/2018 (Acórdão 1689/2019-TCU-Plenário, Relator Min. Augusto Nardes; Acórdão 2924/2018-TCU-Plenário, Relator Min. José Mucio Monteiro; Acórdão 2391/2018-TCU-Plenário, Relator Min. Benjamin Zymler) .
CONCLUSÃO
43. Em face da análise promovida na seção 'Exame Técnico', verifica-se que o responsável Raimundo da Silva Parente, ex-Prefeito Municipal de Goianorte/TO (gestão 2009-2012) , não logrou comprovar a boa e regular aplicação dos recursos repassados pelo PNATE 2012, não devendo ser acatadas as alegações de defesa/razões de justificativa apresentadas. Conforme apurado, inexistem nos autos elementos que demonstrem a ocorrência de outras excludentes de culpabilidade.
44. Constata-se, ainda, que não houve a prescrição da pretensão punitiva em relação às irregularidades retratadas na execução do PNATE 2012, conforme análise realizada.
45. Tendo em vista que não constam dos autos elementos que permitam reconhecer a boa-fé do responsável, sugere-se que as suas contas sejam julgadas irregulares, nos termos do art. 202, § 6º, do Regimento Interno do TCU, com a imputação do débito atualizado monetariamente e acrescido de juros de mora, nos termos do art. 202, § 1º do Regimento Interno do TCU, descontado o valor eventualmente recolhido, sendo aplicada a multa prevista no art. 57 da Lei 8.443/92.
46. Observe-se, quanto à dívida quantificada nesta TCE, referente ao PNATE 2012, que embora tenha sido imputado ao responsável, inicialmente, débitos com base nas datas das respectivas ordens bancárias, apurou-se em extrato bancário (peça 41) , para efeito de atualização monetária e juros, a data dos créditos em conta corrente, situação mais favorável ao responsável.
47. Por fim, como não há elementos modificando o entendimento acerca das irregularidades em apuração, mantém-se a matriz de responsabilização à peça 25.
PROPOSTA DE ENCAMINHAMENTO
48. Diante do exposto, submetemos os autos à consideração superior, propondo ao Tribunal:
a) rejeitar as alegações de defesa/razões de justificativa apresentadas pelo responsável, Raimundo da Silva Parente;
b) julgar irregulares, nos termos dos arts. 1º, inciso I, 16, inciso III, alíneas 'b' e 'c', da Lei 8.443/1992, c/c os arts. 19 e 23, inciso III, da mesma Lei, as contas do responsável Raimundo da Silva Parente (XXX.190.341-XX) , ex-Prefeito Municipal de Goianorte/TO (gestão 2009-2012) , condenando-o ao pagamento das importâncias a seguir especificadas, atualizadas monetariamente e acrescidas dos juros de mora, calculadas a partir das datas discriminadas até a data da efetiva quitação do débito, fixando-lhe o prazo de quinze dias, para que comprove, perante o Tribunal, o recolhimento das referidas quantias aos cofres do Fundo Nacional de Desenvolvimento da Educação, nos termos do art. 23, inciso III, alínea 'a', da citada lei, c/c o art. 214, inciso III, alínea 'a', do Regimento Interno do TCU.
Débitos relacionados ao responsável Raimundo da Silva Parente (XXX.190.341-XX) : 
	Data de ocorrência
	Valor histórico (R$) 

	3/4/2012
	6.950,59

	30/4/2012
	6.950,59

	17/5/2012
	6.950,59

	2/7/2012
	6.950,59

	2/8/2012
	6.950,59

	5/9/2012
	6.950,59

	2/10/2012
	6.950,59

	5/11/2012
	6.950,59

	4/12/2012
	6.950,65

c) aplicar ao responsável Raimundo da Silva Parente (XXX.190.341-XX) , a multa prevista no art. 57 da Lei 8.443/1992 c/c o art. 267 do Regimento Interno do TCU, fixando-lhe o prazo de quinze dias, a contar da notificação, para que comprove, perante o Tribunal (art. 214, III, alínea 'a', do Regimento Interno do TCU) , o recolhimento da dívida aos cofres do Tesouro Nacional, atualizada monetariamente desde a data do acórdão proferido por este Tribunal até a do efetivo recolhimento, se pagas após o vencimento, na forma da legislação em vigor;
d) autorizar, desde logo, a cobrança judicial das dívidas, caso não atendidas as notificações, na forma do disposto no art. 28, inciso II, da Lei 8.443/1992;
e) autorizar também, desde logo, se requerido, com fundamento no art. 26, da Lei 8.443, de 1992, c/c o art. 217, §§ 1º e 2º do Regimento Interno do TCU, o parcelamento da (s) dívida (s) em até 36 parcelas, incidindo, sobre cada parcela, corrigida monetariamente, os correspondentes acréscimos legais, fixando-lhe o prazo de quinze dias, a contar do recebimento da notificação, para comprovar, perante o Tribunal, o recolhimento da primeira parcela, e de trinta dias, a contar da parcela anterior, para comprovar os recolhimentos das demais parcelas, devendo incidir, sobre cada valor mensal, atualizado monetariamente, os juros de mora devidos, no caso do débito, na forma prevista na legislação em vigor, alertando o responsável de que a falta de comprovação do recolhimento de qualquer parcela importará o vencimento antecipado do saldo devedor, nos termos do § 2º do art. 217 do Regimento Interno deste Tribunal;
f) enviar cópia do Acórdão a ser prolatado à Procuradoria da República no Estado do Tocantins, nos termos do § 3º do art. 16 da Lei 8.443/1992, c/c o § 7º do art. 209 do Regimento Interno do TCU, para adoção das medidas cabíveis; e
g) enviar cópia do Acórdão que vier a ser proferido ao Fundo Nacional de Desenvolvimento da Educação e ao responsável, para ciência;
h) informar à Procuradoria da República no Estado do Tocantins, ao Fundo Nacional de Desenvolvimento da Educação e ao responsável que a presente deliberação, acompanhada do Relatório e do Voto que a fundamenta, está disponível para a consulta no endereço www.tcu.gov.br/acordaos, além de esclarecer que, caso requerido, o TCU poderá fornecer sem custos as correspondentes cópias, de forma impressa; e
i) informar à Procuradoria da República no Estado do Tocantins que, nos termos do parágrafo único do art. 62 da Resolução TCU 259/2014, os procuradores e membros do Ministério Público credenciados nesta Corte podem acessar os presentes autos de forma eletrônica e automática, ressalvados apenas os casos de eventuais peças classificadas como sigilosas, as quais requerem solicitação formal."
É o relatório.

não há.

Procurador Marinus Eduardo De Vries Marsico.

TOMADA DE CONTAS ESPECIAL. PROGRAMA NACIONAL DE APOIO AO TRANSPORTE ESCOLAR (PNATE) - EXERCÍCIO DE 2012. MUNICÍPIO DE GOIANORTE/TO. OMISSÃO NO DEVER DE PRESTAR CONTAS. CITAÇÃO. REJEIÇÃO DAS ALEGAÇÕES DE DEFESA. IRREGULARIDADE DAS CONTAS. DÉBITO. MULTA.

TOMADA DE CONTAS ESPECIAL (TCE)

Secretaria de Controle Externo de Tomada de Contas Especial (SecexTCE).

Trata-se de tomada de contas especial instaurada pelo Fundo Nacional de Desenvolvimento da Educação (FNDE) em desfavor de Raimundo da Silva Parente, ex-Prefeito de Goianorte/TO (gestão 2009-2012) , em razão da omissão no dever de prestar contas dos recursos recebidos no âmbito do Programa Nacional de Apoio ao Transporte Escolar (PNATE) - exercício 2012, no valor total de R$ 62.555,37.
Na fase interna da TCE, o órgão concedente concluiu pela impugnação total das despesas em razão da não comprovação da boa e regular aplicação dos recursos federais repassados, tendo em vista que o prazo para prestar contas se encerrou em 30/4/2013 sem que essas fossem apresentadas. O Controle Interno anuiu a esse posicionamento. 
No âmbito do TCU, o responsável foi regularmente citado e apresentou alegações de defesa. Em sua análise de mérito, a secretaria especializada concluiu pela rejeição da defesa do responsável e propôs julgar irregulares suas contas, com imputação do débito e aplicação da multa prevista no art. 57 da Lei 8.443/1992. 
Corroboro as análises empreendidas pela unidade instrutora, as quais contaram com a anuência do Ministério Público junto ao TCU, razão pela qual incorporo os fundamentos apresentados às minhas razões de decidir. 
O responsável não logrou trazer aos autos quaisquer justificativas para a irregularidade verificada, tendo alegado, principalmente, que o sucessor seria responsável pela apresentação da prestação de contas reclamada. Intentou, ainda, afastar sua responsabilidade com base em sentença proferida em processo judicial por meio da qual foi julgada improcedente ação de improbidade administrativa contra ele ajuizada.
Quanto ao primeiro argumento, é pacífico nesta Corte que a responsabilidade pela comprovação da boa e regular aplicação dos recursos públicos é pessoal do gestor competente à época da execução dos recursos, de modo que eventuais dificuldades na obtenção dos documentos, incluindo as derivadas de ordem política, se não resolvidas administrativamente, devem ser levadas ao conhecimento do Poder Judiciário por meio de ação própria (v.g. Acórdãos 21/2002, 3.357/2016 e 1838/2019, da Primeira Câmara; 115/2007 e 437/2008, da Segunda Câmara; e 1.322/2007, do Plenário) .
Ressalto que o Prefeito sucessor, Luciano Pereira de Oliveira, ao qual Raimundo da Silva Parente busca atribuir responsabilidade, demonstrou ter adotado as medidas legais visando ao resguardo do patrimônio público, nos termos da Súmula-TCU 230, representando judicialmente contra o responsável e demonstrando a impossibilidade material de prestar contas ante a ausência de transição de governo.
Em relação ao segundo aspecto, a jurisprudência desta Corte de Contas apregoa que eventuais sentenças proferidas pelo juízo cível não vinculam a decisão administrativa a ser proferida pelo Tribunal, e não acarretam qualquer prejuízo à competência exclusiva do TCU em verificar a boa e regular aplicação dos recursos federais, salvo na hipótese de sentença absolutória no juízo criminal fundada no reconhecimento da inexistência material do fato ou na negativa de autoria (v.g. enunciado do Acórdão 6903/2018-TCU-Segunda Câmara, relatora Ministra Ana Arraes; Acórdão 131/2017-TCU-Plenário, relator Ministro Walton Alencar Rodrigues) .
Registro, ainda, que o responsável alegou em sua defesa ao Tribunal que a prestação de contas foi apresentada à Justiça Federal, nos autos da mencionada ação de improbidade administrativa, mas não o fez neste processo de contas especiais, quando oportunizado o contraditório, desconsiderando os apelos das instâncias administrativas e desta Corte para que fosse comprovada a boa e regular aplicação dos recursos. 
Os demais argumentos de defesa foram refutados na forma da instrução reproduzida no relatório precedente, ao qual remeto por dever de síntese e objetividade processuais, dispensando-se considerações adicionais. A responsabilidade de Raimundo da Silva Parente, portanto, encontra-se regularmente demonstrada e caracteriza-se pela não apresentação da prestação de contas devida.
Sendo assim, as informações constantes do processo não permitem concluir pela regular aplicação dos recursos, cabendo julgar irregulares as contas do responsável, condenando-o ao pagamento do débito apurado nos autos e aplicando-lhe a multa prevista no art. 57 da referida Lei. 
Ante o exposto, voto por que o Tribunal adote o Acórdão que ora submeto à deliberação deste Colegiado. 

TCU, Sala das Sessões, em 14 de setembro de 2021.
Ministro BRUNO DANTAS 
Relator